臺灣士林地方法院民事判決　　　　　　　 96年度重訴字第6號
原　　　告　乙○○
訴訟代理人　丁○○
被　　　告　丙○○
　　　　　　甲○○
上列當事人間清償借款等事件，本院於民國96年10月17日言詞辯
論終結，判決如下：
    主  文
被告甲○○應給付原告新臺幣貳仟貳佰萬元，及自民國九十六年
五月五日起至清償日止，按週年利率百分之五計算之利息。如對
被告甲○○之財產為強制執行無效果時，由被告丙○○給付。
訴訟費用新臺幣貳拾萬伍仟陸佰元由被告負擔。
本判決於原告以新臺幣柒佰拾伍萬元為被告供擔保後，得假執
行。
    事  實  及  理  由
一、原告起訴主張：
  (一)被告甲○○（下稱甲○○）與被告丙○○（下稱丙○○，被
    告2 人則合稱被告）為夫妻，原告與甲○○經營之新榮企業
    股份有限公司（下稱新榮公司）自民國87年7 月間即開始生
    意上往來，甲○○則自89年10月起陸續向原告借貸金錢作為
    其經營公司週轉之用，惟自90年初起，原告以匯款方式借貸
    予甲○○之款項，甲○○均藉故拖延不清償，原告因不願破
    壞合作關係，仍陸續借款予甲○○，截至90年之電匯紀錄即
    達新臺幣（下同）1,743 萬元，嗣後原告對甲○○仍陸續發
    生借款債權。嗣至93年間，甲○○積欠之金額甚鉅，原告要
    求對帳，被告即於93年9 月2 日與原告核對帳務，結算至93
    年6 月30日止，甲○○積欠原告之款項為21,824,368元，甲○○並於核對無誤後立書切結。後因甲○○為取信原告以爭
    取繼續合作之機會，乃於93年11月17日，開立以其妻即丙○○為保證人，承認對原告欠款2,200 萬之借據（下稱「系爭
    借據」），及面額為2,200 萬元，受款人為原告之本票（下
    稱「系爭本票」）交付原告收執。因兩造原本未約定欠款之
    利息及利率，故同意就上開21,824,368元之欠款加計利息，
    並約定被告應清償之總金額為2,200 萬元（下稱「系爭借款
    一」）。
  (二)除系爭借款一外，甲○○另持有由訴外人詹龍泉所簽發之無
    記名支票9 紙（下稱系爭客票），向原告再借得8,725,313
    元（下稱系爭借款二），惟因甲○○事後懇求原告勿提示系
    爭客票，故系爭客票再交由甲○○取回。嗣甲○○為清償系
    爭借款二，約定由原告以1,500 萬元向甲○○購買其所有，
    坐落臺北市○○街6 號1 樓之房屋及所坐落基地（下稱系爭
    房地），甲○○亦同意負擔土地增值稅，原告與甲○○並於
    93年12月23日，針對上開房屋買賣款項，約定原告應付之買
    賣價金1,500 萬，應與被告對原告所負之系爭借款二債務8,
    725,313 元、原告代為繳納之土地增值稅1,085,078 元、原
    告代償系爭房地之銀行貸款6,558,925 元等債務相抵銷，抵
    銷後甲○○尚欠原告1,369,316 元。故系爭房地之買賣價金
    所抵償者，並非系爭借款一，原告仍得請求甲○○如數償還
    系爭借款一。
  (三)甲○○並未以出貨抵償方式，清償系爭借款一。
  (四)並聲明請求判決：
    1.甲○○應給付原告2,200 萬元，及自起訴狀繕本送達翌日
      起至清償日止，按週年利率5%計算之利息。如對甲○○之
      財產為強制執行無效果時，由丙○○給付。
    2.原告願供擔保，請准宣告假執行。
二、被告則辯稱：
  (一)甲○○係因出售雨傘予原告，而與原告有生意往來，自90年
    間起，原告即有遲付貨款之情形，惟因甲○○需資金週轉，
    故會在原告結清貨款前先向原告預支款項，預支的款項與應
    向原告收取的貨款金額未必相符，有時急需用錢，甲○○亦
    會以客票向原告調現，原告每3 至8 個月會與甲○○對帳一
    次，但對帳結果與甲○○應向原告收取的貨款金額有很大的
    差異。原告自91年至93年間累積短付甲○○貨款3,00,907元
    ，詎原告竟於93年10月間對甲○○表示甲○○積欠原告之借
    款金額已達2000多萬元，甲○○要求對帳，但因甲○○另有
    金額800 多萬元之系爭客票由原告持有中，原告遂趁機要求
    甲○○應另簽立金額為2,200 萬元之系爭借據及系爭本票，
    始同意不予提示兌現上開金額800 餘萬元之客票，甲○○受
    此要脅，只得無奈簽署，但非承認欠款金額即為2,200 萬元
    ，因簽署原告並未提出相關匯款單據，故甲○○僅係以簽名
    代表「簽收」之意思，甲○○對原告雖有欠款，但金額仍須
    經對帳估算始可確定。嗣後甲○○亦將系爭房地過戶予原告
    ，以抵償甲○○積欠原告之欠款，並約定系爭房地抵償之金
    額為1,500 萬元。另系爭借據上亦約定甲○○所欠之款項嗣
    後應自原告公司向甲○○經營之新榮公司購買雨傘之貨款中
    抵償，惟原告自94年5 月起即未向甲○○購買雨傘。
  (二)丙○○為甲○○之妻，故於系爭借據上簽名擔任保證人，並
    於系爭本票上背書。
  (三)並聲明請求判決：原告之訴駁回。
三、兩造不爭執之事實：
  (一)甲○○所有，坐落臺中市○區○○段313-7 地號之土地，設
    定500 萬元之抵押權予原告，但尚未拍賣受償。有土地登記
    謄本、臺灣臺中地方法院民事執行處函附卷可稽（本院卷一
    ，第18頁、第121頁至第122頁）。
  (二)甲○○以系爭客票，向原告借得系爭借款二，惟因甲○○欲
    於清償前取回擔保系爭借款二之系爭客票，乃與原告約定系
    爭房地作價1,500 萬元出售予原告，原告應支付之買賣價金
    則代償甲○○積欠之銀行貸款6,558,925 元，並代繳納甲○○應支付之土地增值稅1,085,078 元，剩餘價金則抵銷系爭
    借款二即8,725,313 元，據此核算甲○○就系爭借款二尚欠
    原告1,369,316 元。此有不動產買賣契約書、土地增值稅繳
    款書、代償銀行貸款之臺北銀行入戶電匯回條、原告及甲○○簽名確認之買賣總價款扣抵明細等件在卷足憑（本院卷一
    ，第19頁、第63頁至第66頁）。
  (三)甲○○於93年11月7 日書立系爭借據交付原告收執，並由丙○○於借據上簽名擔任保證人。甲○○並開立金額為2,200
    萬元，受款人為原告之系爭本票交付原告。有系爭借據及系
    爭本票存卷可考（本院卷一，第106頁）。
  (四)甲○○於93年9 月2 日、93年12月24日，曾簽名並記載簽署
    日期於原告製作之帳目明細表，其中93年12月24日之簽名旁
    另載明「簽收」字樣（本院卷一，第105 頁、第109 頁）。
四、本件經兩造整理並簡化之爭點為（本院卷一，第421頁）：
  (一)系爭借據及系爭本票，是否得據以認定原告與甲○○已結算
    借款總數，甲○○並承認尚未清償之系爭借款一之總金額為
    2,200 萬元？抑或兩造尚須另行結算欠款總額？
  (二)原告及甲○○間，除系爭借款一2,200 萬元之債權債務關係
    外，甲○○是否另向原告借款8,725,313 元（即系爭借款二
    ）？原告以1,500 萬元價購甲○○所有之系爭房地，其應付
    之買賣價金，係抵償系爭借款二，抑或抵償系爭借款一？
  (三)甲○○是否以出貨抵償方式清償系爭借款一？
    1.被告甲○○有無出貨之事實？
    2.如有出貨事實，其所清償之債務是否即為系爭借款一債務
      ，抑或與原告間之他筆債務？
    3.如係清償系爭借款一債務，其所抵償之金額為若干？
  (四)甲○○就系爭借款一，尚未清償之金額為若干？丙○○是否
    應負保證責任？
五、茲分述如下：
  (一)原告對甲○○應有總額為2,200 萬元之系爭借款一債權：
    1.按稱消費借貸者，謂當事人一方移轉金錢或其他代替物之
      所有權於他方，而約定他方以種類、品質、數量相同之物
      返還之契約。當事人之一方對他方負金錢或其他代替物之
      給付義務而約定以之作為消費借貸之標的者，亦成立消費
      借貸，民法第474 條定有明文。又當事人主張有金錢借貸
      關係存在，須就其發生所須具備之特別要件即金錢之交付
      及借貸意思表示互相一致負舉證之責任；金錢借貸契約，
      固屬要物契約，但如因買賣或其他原因，借用人以其對於
      貸與人所負之金錢債務，作為金錢借貸所應交付之金錢，
      而合意成立消費借貸，亦應解為已具要物性。亦經最高法
      院著有50年臺上字第2868號、61年台上字第2177號判例可
      資參照。
    2.甲○○不爭執自90年間起向原告借款作為資金週轉之用，
      及其曾請原告直接匯款予甲○○之上游廠商或其他債權人
      ，所匯款項則轉為甲○○對原告之借款債務等情（本院卷
      二，第88頁），原告亦提出匯款單據足資佐證（本院卷一
      ，第196 頁至第318 頁，第363 頁至第418 頁），堪信甲○○於簽署系爭借據時，確知伊對原告負有借款債務。而
      甲○○所書立之系爭借據，內容為：「本人甲○○因投資
      大陸雨傘工廠需大筆資金，又因位於臺北市○○區○○街
      67 號2樓及江南街6 號1 樓等不動產之所有權狀在丈母娘
      處保管，臨時無法取得，因急用資金先向乙○○先生借款
      新臺幣貳仟貳佰萬元整，本人願以兩間房屋及臺中土地（
      權狀已在游先生處）提供給乙○○先生作為抵押，並由太
      太（丙○○）作擔保，並開出乙張本票作為借據（票號No
      285926，按即系爭本票），本金及附加利息部分，願意由
      新榮公司每月出貨給有利傘業股份有限公司（下稱有利公
      司）貨款中扣除，特立此據。本借據在立具人付清借款後
      ，自動失效」等語，亦足認甲○○對其積欠原告之借款金
      額為2,200 萬元之情，知之甚詳。原告主張伊對甲○○有
      2,200 之系爭借款一債權，已非無據。
    3.甲○○雖辯稱系爭借據及系爭本票係經被告脅迫所書立云
      云，惟原告則否認之。按因被詐欺或被脅迫而為意思表示
      者，表意人得於發見詐欺或脅迫終止後一年內，撤銷其意
      思表示。此有民法第92條前段、第93條之規定可資參照。
      被告主張其等係遭脅迫始於系爭借據及系爭本票上簽名云
      云，惟未舉證證明其業於期限內依上開規定撤銷遭脅迫之
      意思表示，自已不得再為撤銷。
    4.況甲○○於94年12月14日復簽署金額為2,360 萬元之本票
      予原告，甲○○亦自承系爭借款之金額包括在上開2,360
      萬元之內，上開2,360 萬元之金額係依原告之主張對帳後
      之結果（本院卷二，第83頁、第88頁）。如甲○○於93年
      11月17日簽署之系爭借據、系爭本票之內容與實際情形並
      不相符，豈可能於1 年後再加計94年間新發生之債權債務
      關係，另行簽署金額更高之本票？被告之抗辯兩造須另行
      對帳確認借款金額云云，顯不足採信，原告主張伊對甲○○有2,200 萬元之系爭借款一債權，應可認為真實。
  (二)除系爭借款一外，甲○○另向原告借貸系爭借款二所示款項
    ，原告向甲○○購置系爭房地，其應支付之買賣價金1,500
    萬元，係抵償系爭借款二，並非抵償系爭借款一：
    上開事實，依兩造不爭執事實(二)所示證據資料，即足認定之
    。從而甲○○辯稱原告購置系爭房地所應負之買賣價金債務
    ，應與其應負之系爭借款一債務相抵銷，即為無據。
  (三)甲○○不得以出貨抵償方式清償系爭借款一：
    經查，甲○○固於系爭借據中載明系爭借款一「由新榮公司
    每月出貨給有利公司貨款中扣除」。惟按抵銷之要件，須二
    人互負債務，而其給付種類相同，並均屆清償期者，始各得
    以其債務與他方之債務互為抵銷（民法第334 條第1 項前段
    ）。新榮公司、有利公司與原告、甲○○為4 個不同之人格
    主體，新榮公司對有利公司有貨款債權，與原告對甲○○有
    系爭借款一債權，尚不符「互負債務」之抵銷要件。從而甲○○辯稱其業以出貨抵償方式清償系爭借款一，亦非可採。
  (四)綜上所述，原告對甲○○有2,200 萬元之系爭借款一債權，
    且甲○○未能舉證其業已清償或部分清償，從而原告本於消
    費借貸之法律關係，請求甲○○給付2,200 萬元，自有理由
    。另按給付無確定期限者，債務人於債權人得請求給付時，
    經其催告而未為給付，自受催告時起，負遲延責任。其經債
    權人起訴而送達訴狀，或依督促程序送達支付命令，或為其
    他相類之行為者，與催告有同一之效力；遲延之債務，以支
    付金錢為標的者，債權人得請求依法定利率計算之遲延利息
    ，民法第229 條第2 項、第233 條第1 項前段分別定有明文
    。又應付利息之債務，其利率未經約定，亦無法律可據者，
    週年利率為百分之五，亦為同法第203 條所明定。從而，原
    告併請求甲○○及自起訴狀繕本送達翌日即96年5 月5 日起
    至清償日止，按週年利率5%計算之利息，亦有理由，應予准
    許。
  (五)另按稱保證者，謂當事人約定，一方於他方之債務人不履行
    債務時，由其代負履行責任之契約；保證人於債權人未就主
    債務人之財產強制執行而無效果前，對於債權人得拒絕清償
    。民法第739 條、第745 條分別定有明文。丙○○既擔任甲○○向原告借貸系爭借款一之保證人，則原告依保證之法律
    關係，請求於對被告甲○○之財產為強制執行無效果時，由
    被告丙○○給付，即屬有據，亦應准許之。
六、原告陳明願供擔保，聲請宣告假執行，經核並無不合，爰酌
    定相當之擔保金額後予以准許，附此敘明。
七、本件判決基礎已臻明確，兩造其餘攻擊防禦方法及訴訟資料
    經本院審酌後，核與判決結果不生影響，無一一論述之必要
    ，併予敘明。
八、本件依職權酌定本件訴訟費用為第一審裁判費205,600 元，
    應由被告負擔。
九、據上論結，原告之訴為有理由，依民事訴訟法第78條、第85
    條第1項、第390 條第2 項，判決如主文。
中　　華　　民　　國　　96　　年　　11　　月　　16　　日
                  民事第二庭  法  官  王怡雯
以上正本證明與原本無異。
如對本判決上訴，應於判決送達後20日內向本院提出上訴狀。
中　　華　　民　　國　　96　　年　　11　　月　　19　　日
                              書記官  鄒文南
